【裁判字號】    97,上訴,5066
【裁判日期】    971217
【裁判案由】    偽造文書等
【裁判全文】
臺灣高等法院刑事判決                97年度上訴字第5066號
上  訴  人
即  被  告  甲○○
上列上訴人因偽造文書等案件，不服臺灣臺北地方法院97年9月
23日97年度訴字第977號（起訴案號：臺灣臺北地方法院檢察署
97年度偵字第7685號），提起上訴，本院判決如下：
    主  文
原判決撤銷。
甲○○共同行使偽造公文書，足以生損害於公眾及他人，累犯，
處有期徒刑壹年貳月，如附表編號一至九所示之偽造印文、署名
均沒收、如附表編號十所示之偽造印章沒收。
    事  實
一、甲○○前犯違背安全駕駛致生交通危險罪，經臺灣桃園地方
    法院以96年度壢交簡字第1777號判決判處有期徒刑4月，如
    易科罰金以新臺幣（下同）1千元折算1日確定，嗣中華民國
    九十六年罪犯減刑條例施行，為同法院裁定減處為有期徒刑
    2月，如易科罰金以1千元折算1日確定，97年3月7日易科罰
    金執行完畢。
二、甲○○復於97年3月某日，夥同真實姓名、年籍均不詳，自
    稱「阿錢」之成年男子，依中國時報求職版廣告，致電某確
    實姓名、年籍不詳之成年詐騙集團成員應徵業務員，談妥由
    甲○○負責出面向被害人取款，即可分得新臺幣（下同）50
    00元，甲○○、「阿錢」遂與上開詐騙集團成員意圖為自己
    不法所有，基於共同偽造公、私印文、署名、僭越公務員職
    權行使偽造公文書暨詐欺取財之犯意聯絡，先由該詐騙集團
    成員偽造非表彰官署資格、僅作為收款證明使用之「臺灣臺
    北地方法院印聯單收據專用」印章以印刷套印方式蓋於偽製
    之空白「臺灣台北地方法院收據」收據聯上，再偽造「臺灣
    臺北地方法院地檢署印」公印乙枚，蓋用該偽造「台灣台北
    地方法院地檢署印」公印文於偽製之「法務部行政執行假扣
    押處份命令」、「臺灣台北地方法院檢察署偵查卷宗」、「
    臺灣台北地方法院收據」收據聯以偽造該等公文書，同時備
    妥蓋有上開偽造「台灣台北地方法院地檢署印」公印文之以
    乙○○名義出具之97年3月31日、97年4月1日「請求暫時性
    凍結執行聲請書」、「個人資料外洩授權止付申請書」等私
    文書各1份；97年3月31日、97年4月1日以乙○○名義分別請
    求監管80萬元、180萬元之「致台北地方法院地檢署監管科
    」私文書各1份。97年3月31日11時許，由詐騙集團成員自稱
    「銀行行員」、「警察人員」及「張書華檢察官」，以電話
    向乙○○佯稱其個人金融帳戶涉嫌洗錢犯罪行為，需派員保
    管該帳戶存款，且必須分3階段處理，3天始能處理完畢為由
    ，約定於同日15時許，在臺北市○○○路163號旁防火巷內
    見面，由上開詐騙集團成員假冒「警官」名義，僭行司法警
    察官執行財產扣押之公務員職權，對乙○○行使交付上開偽
    造「法務部行政執行假扣押處份命令」、「臺灣台北地方法
    院檢察署偵查卷宗」、「臺灣台北地方法院收據」收據聯等
    公文書，及蓋有偽造「台灣台北地方法院地檢署印」公印文
    之以乙○○名義出具之97年3月31日「請求暫時性凍結執行
    聲請書」、「個人資料外洩授權止付申請書」、97年3月31
    日請求監管180萬元之「致台北地方法院地檢署監管科」私
    文書各1份，並要求乙○○於該「個人資料外洩授權止付申
    請書」、請求監管180萬元之「致台北地方法院地檢署監管
    科」等私文書上簽名，致乙○○不疑有他而陷於錯誤，當場
    交付現金180萬元予詐騙集團某不詳成員，該詐欺集團成員
    為取信於乙○○，於偽製空白「臺灣台北地方法院收據」收
    據聯上填入乙○○姓名、住所、身分證號碼、實收180萬元
    等文字，並於填單員、收款員欄下偽簽「李嘉慶」署名共2
    枚，而將該收據交予乙○○。繼於97年4月1日14時30分許，
    上開詐騙集團成員接續僭越公務員職權致電乙○○，約在前
    開地點見面，再度行使交付上開蓋有偽造「台灣台北地方法
    院地檢署印」公印文之以乙○○名義出具之97年4月1日「請
    求暫時性凍結執行聲請書」、97年4月1日請求監管80萬元之
    「致台北地方法院地檢署監管科」私文書各1份，要求乙○
    ○於該「請求暫時性凍結執行聲請書」與請求監管80萬元之
    「致台北地方法院地檢署監管科」等私文書上簽名，致乙○
    ○不疑有他而接續陷於錯誤，當場交付現金80萬元予上開詐
    騙集團某不詳成員，該詐欺集團成員為取信於乙○○，亦於
    偽製空白「臺灣台北地方法院收據」收據聯上填入乙○○姓
    名、住所、身分證號碼、實收80萬元等文字，並於填單員、
    收款員欄下偽簽「李嘉慶」署名共2枚，而將該收據交予乙
    ○○，均足以生損害於法務部、臺灣臺北地方法院檢察署、
    臺灣臺北地方法院之公信及對公印文、公文書管理之正確性
    暨乙○○之財產權益。嗣於97年4月2日，乙○○致電上開詐
    騙集團內僭稱「張書華檢察官」之人，該自稱「張書華檢察
    官」者，接續共同僭越公務員職權，要求乙○○於97年4月2
    日12時許，在臺北市○○○路與延壽街口附近見面，以相同
    之手法欲向乙○○詐騙90萬元，並要求乙○○電話要保持暢
    通，隨時等候聯絡。此際，該詐騙集團成員指示甲○○全身
    穿著白色衣服，自其住處搭乘計程車北上，至臺北市○○○
    路與延壽街口等候，依詐騙集團成員電話指示，欲向乙○○
    收取80萬元。嗣乙○○發覺受騙，先向臺北市政府警察局松
    山分局東社派出所報案，警員岩東宏、丁恆毅、許宏斌等人
    隨即尾隨乙○○。迨乙○○自光復北路與延壽街口附近之台
    塑郵局徒步外出，甲○○立即一路尾隨跟蹤乙○○約30分鐘
    許，迄尾隨至光復北路與延壽街口時，警員岩東宏、丁恆毅
    、許宏斌認為身穿著白色衣服之甲○○單獨尾隨跟蹤乙○○
    約30分鐘許之行徑可疑，乃趨前盤詢甲○○，並將其帶回警
    局查證身分，隨後據乙○○所提供如附表編號一至九所示偽
    造文書，乃查出上情。
二、案經乙○○訴請臺北市政府警察局松山分局報請臺灣臺北地
    方法院檢察署檢察官偵查起訴。
    理  由
一、訊據被告甲○○於本院審理時對上述犯罪事實為認罪之陳述
    ，核與告訴人乙○○於原審97年7月29日審理時以證人身分
    指證被害經過情形一致，並有如附表編號1至9所示之乙○○
    所提供如事實欄所載蓋有偽造「台灣台北地方法院地檢署印
    」公印文之「法務部行政執行假扣押處份命令」、「臺灣台
    北地方法院檢察署偵查卷宗」、蓋有偽造「臺灣台北地方法
    院地檢署印」與「臺灣台北地方法院印聯單收據專用」私印
    之「臺灣臺北地方法院收據」收據聯等公文書，暨蓋有偽造
    「台灣台北地方法院地檢署印」公印文之以乙○○名義出具
    之97年3月31日、97年4月1日「請求暫時性凍結執行聲請書
    」、97年3月31日「個人資料外洩授權止付申請書」、97年3
    月31日請求監管180萬元、97年4月1日請求監管80萬元之「
    致台北地方法院地檢署監管科」私文書等文件（見臺灣臺北
    地方法院檢察署97年度偵字第7685號，以下簡稱偵卷，第17
    之1至24之1頁）扣案足資作證。
二、參諸查獲本案之證人即岩東宏警員於原審97年8月19日審理
    時證述：當天我們是11點多接到所長指示，有1件詐騙案件
    ，嫌疑人可能會跟告訴人乙○○拿錢，要我們3人到現場埋
    伏，看是否可以抓到犯人，後來告訴人到郵局領錢，我們在
    那邊埋伏，看到告訴人從郵局出來後，被告從郵局出來後就
    一直跟著告訴人，從郵局出來後，先經過敦化北路199巷，
    直走接到光復北路230巷，就到230巷底就是介壽診所，告訴
    人就在光復北路上來回走，被告就跟在告訴人後面一直走。
    我們就認為被告很有可疑，依法盤查。因為被告未帶證件，
    而且被告對於為何跟著告訴人，他說不出理由，所以我們即
    依法帶他回派出所查證；當初盤查被告之前，被告沒有和告
    訴人交談，只是看到被告一直在打電話，被告跟著告訴人最
    起碼跟著半個小時，當天整個行動，是由我、丁恆毅警員許
    宏彬警員三位一起處理；當時被告全身穿白色，告訴人戴著
    紅帽子，被告跟在告訴人後面，有半個小時以上，他們2人
    接近時不到1公尺，很不合常理，我在現場盤問被告為何要
    跟著告訴人，被告說他並不是要跟蹤告訴人，而是要找朋友
    ，我問他朋友住那裡，他說他朋友住在南京東路，我覺得很
    奇怪，南京東路跟盤查地點有5百公尺以上等語，證人丁恆
    毅、許宏彬警員於原審97年8月19日審理時亦為相同意旨之
    證述，被告係為遂行詐欺取財犯罪行為之際而為在場埋伏員
    警發覺帶回調查，其認罪陳述查與事實相符，本件事證明確
    ，被告犯行堪以認定。
三、按刑法上所謂共同實施，並不以參與全部犯罪行為為必要，
    其分擔實施一部分行為者，仍屬共同正犯，有最高法院46年
    度臺上字第1304號判例意旨足資參照。故核被告所為，係犯
    刑法第158條僭行公務員職權罪、第216條、第211條行使偽
    造公文書罪、第339條第1項詐欺取財罪。被告以共同犯罪意
    思犯上述各罪，而由其他共犯所實行之偽造「臺灣臺北地方
    法院印聯單收據專用」私印暨印文、「李嘉慶」署名、偽造
    「台灣台北地方法院地檢署印」公印暨公印文等行為，為共
    同偽造「法務部行政執行假扣押處份命令」、「臺灣台北地
    方法院檢察署偵查卷宗」、「臺灣台北地方法院收據」等公
    文書之部分行為。而其他共犯偽造「台灣台北地方法院地檢
    署印」公印文蓋於以乙○○名義出具之97年3月31日「請求
    暫時性凍結執行聲請書」、「個人資料外洩授權止付申請書
    」、97年3月31日請求監管180萬元之「致台北地方法院地檢
    署監管科」、97年4月1日「請求暫時性凍結執行聲請書」、
    97年4月1日請求監管80萬元之「致台北地方法院地檢署監管
    科」等私文書之行為，亦係與上述共同偽造公印、公印文犯
    行接續為之，不另論罪；又被告以共同犯罪意思所參與共同
    偽造公文書之行為係低度行為應為共同參與行使之高度行為
    所吸收，亦不另論罪。被告所屬詐騙集團成員於97年3月31
    日11時許，先向告訴人詐騙180萬元，同年4月1日14時30分
    許再詐騙80萬元，同年4月2日12時許，已著手向告訴人詐騙
    80萬元未得逞，其等犯行乃係在密切接近之時地實施，侵害
    同一個社會法益及財產法益，依一般社會觀念，前開數行為
    ，在刑法評價上，應將之視為數個舉動之接續施行，合為包
    括之一行為即一個詐欺取財既遂犯行予以評價，故為接續犯
    ，應僅論以一罪。被告就前開犯行，基於犯意聯絡與詐騙集
    團成員，包括「阿錢」、冒稱「銀行行員」、「警察人員」
    、警官，及「張書華檢察官」等不詳之人士分擔實行犯罪，
    依前述說明，應以共同正犯論處。被告以一共同行為觸犯僭
    行公務員職權罪、行使偽造公文書罪、詐欺取財罪等罪名，
    為想像競合犯，依刑法第55條之規定，應從較重之共同行使
    偽造公文書罪處斷。檢察官就被告所犯之僭行公務員職權罪
    部分，於起訴法條雖未論及，惟起訴事實已記載「需派員保
    管該帳戶存款」、「假冒警官」等語明確，而為檢察官起訴
    之範疇，本院應併予審究。
三、原審以被告犯罪事證明確，予以論罪科刑，固非無見，惟被
    告前因犯違背安全駕駛致生交通危險罪，經臺灣桃園地方法
    院以96年度壢交簡字第1777號判決判處有期徒刑4月，如易
    科罰金以1千元折算1日確定，嗣中華民國九十六年罪犯減刑
    條例施行，減處為有期徒刑2月，如易科罰金以1千元折算1
    日確定，97年3月7日易科罰金執行完畢，有本院被告全國前
    案紀錄表可稽，其於有期徒刑執行完畢後再故意犯本件共同
    行使偽造公文書罪，為累犯，依應刑法第47條第1項規定加
    重其刑，原審未細查被告之前科，漏未論以累犯，已有違誤
    。又本件以告訴人名義出具之97年3月31日「請求暫時性凍
    結執行聲請書」、「個人資料外洩授權止付申請書」、97年
    3月31日請求監管180萬元之「致台北地方法院地檢署監管科
    」、97年4月1日「請求暫時性凍結執行聲請書」、97年4月1
    日請求監管80萬元之「致台北地方法院地檢署監管科」等文
    書，其上雖蓋有偽造「臺灣臺北地方法院地檢署」公印文，
    然核其文書屬性仍為表彰告訴人請求止付、凍結、託管財產
    之個人意思表示，故非公文書，原審誤認該等文書為公文書
    ，亦有未洽。被告提起上訴請求改判無罪，雖無理由，但原
    審判決既有前述可議之處，仍應由本院予以撤銷改判。
四、爰審酌被告於本院審理時坦認犯罪，兼衡其犯罪動機、目的
    、擔任詐騙集團之收款工作、並非主犯之參與犯罪情節，對
    於被害人財產法益侵害程度，並考量被告之智識程度高中畢
    業、現職為工人，尚知從事正當工作等一切情狀，量處有期
    徒刑1年2月，以示懲戒。
五、本案如附表編號10號所示之偽造「臺灣臺北地方法院印聯單
    收據專用」印章1枚、偽造「台灣台北地方法院地檢署印」
    公印1枚，雖均未扣案，惟無證據證明已滅失，依刑法第219
    條規定，不問屬於犯人與否，均應併予宣告沒收之。扣案如
    附表編號１至９號所示之文書係告訴人提供予警方扣押，該
    等文書之所有權在本案共犯實施犯罪之當時應已移轉予告訴
    人，不再屬被告及本案共犯所有，故不得逕予沒收之，然其
    上所分別蓋用印文與公印文及「李嘉慶」署名既屬偽造，仍
    應依刑法第219條之規定併予宣告沒收。至於扣案000000000
    0SIM卡1張，雖係被告所有，然該門號之通聯調閱查詢單（
    見原審卷第131至203頁），並無證據證明該門號與本件犯行
    有何直接關聯，爰不併予宣告沒收，附此敘明。
據上論斷，應依刑事訴訟法第369條第1項前段、第364條、299條
第1項前段、刑法第28條、第158條、第216條、第211條、第339
條第1項、第55條、第47條第1項、第219條，刑法施行法第1條之
1第1項，判決如主文。
本案經檢察官繆卓然到庭執行職務。
中    華    民    國    97    年    12    月    17    日
                刑事第十三庭  審判長法  官   曾德水
                                    法  官   林婷立
                                    法  官   陳恆寬
以上正本證明與原本無異。
如不服本判決，應於收受送達後10日內向本院提出上訴書狀，其
未敘述上訴之理由者並得於提起上訴後10日內向本院補提理由書
（均須按他造當事人之人數附繕本）「切勿逕送上級法院」。
                                    書記官   黃家麟
中    華    民    國    97    年    12    月    22    日
附錄本案論罪科刑法條：
刑法第158條
冒充公務員而行使其職權者，處三年以下有期徒刑、拘役或五百
元以下罰金。
冒充外國公務員而行使其職權者，亦同。
刑法第216條
行使第210條至第215條之文書者，依偽造、變造文書或登載不實
事項或使登載不實事項之規定處斷。
刑法第211條
偽造、變造公文書，足以生損害於公眾或他人者，處1年以上7年
以下有期徒刑。
刑法第339條
意圖為自己或第三人不法之所有，以詐術使人將本人或第三人之
物交付者，處5年以下有期徒刑、拘役或科或併科1000元以下罰
金。
以前項方法得財產上不法之利益或使第三人得之者，亦同。
前二項之未遂犯罰之。
附表
┌──┬─────────┬───────┬────────┐
│編號│文書名稱數量      │內含偽造之印文│所在位置        │
│    │                  │、署押        │                │
├──┼─────────┼───────┼────────┤
│1   │偽造臺灣台北地方法│偽造「臺灣臺北│見臺灣臺北地方檢│
│    │院收據（收款180 萬│地方法院印聯單│察署97年度偵字第│
│    │元）1 張          │收據專用」印文│7685號卷第17之1 │
│    │                  │1 枚、偽造「台│頁              │
│    │                  │灣台北地方法院│                │
│    │                  │地檢署印」公印│                │
│    │                  │文1枚、偽造「 │                │
│    │                  │李家慶」署名2 │                │
│    │                  │枚            │                │
├──┼─────────┼───────┼────────┤
│2   │偽造臺灣台北地方法│偽造「台灣台北│同上偵卷第18頁  │
│    │院檢察署偵查卷宗1 │地方法院地檢署│                │
│    │張                │印」公印文1枚 │                │
│    │                  │              │                │
├──┼─────────┼───────┼────────┤
│3   │偽造致台北地方法院│偽造之「台灣台│同上偵卷第19頁  │
│    │地檢署監管科函文1 │北地方法院地檢│                │
│    │張                │察印」公印文1 │                │
│    │                  │枚            │                │
│    │                  │              │                │
├──┼─────────┼───────┼────────┤
│4   │偽造請求暫時性凍結│偽造之「台灣台│同上偵卷第20頁  │
│    │執行聲請書1 張    │北地方法院地檢│                │
│    │                  │署印」公印文1 │                │
│    │                  │枚            │                │
├──┼─────────┼───────┼────────┤
│5   │偽造法務部行政執行│偽造之「台灣台│同上偵卷第21頁  │
│    │假扣押處份命令1張 │北地方法院地檢│                │
│    │                  │署印」公印文1 │                │
│    │                  │枚            │                │
├──┼─────────┼───────┼────────┤
│6   │偽造個人資料外洩授│偽造之「台灣台│同上偵卷第22頁  │
│    │權止付申請書      │北地方法院地檢│                │
│    │                  │署印」公印文1 │                │
│    │                  │枚            │                │
├──┼─────────┼───────┼────────┤
│7   │偽造致台北地方法院│偽造之「台灣台│同上偵卷第23頁  │
│    │地檢署監管科函文1 │北地方法院地檢│                │
│    │張                │署印」公印文1 │                │
│    │                  │枚            │                │
├──┼─────────┼───────┼────────┤
│8   │偽造請求暫時性凍結│偽造之「台灣台│同上偵卷第24頁  │
│    │執行聲請書1 張    │北地方法院地檢│                │
│    │                  │署印」公印文1 │                │
│    │                  │枚            │                │
├──┼─────────┼───────┼────────┤
│9   │偽造臺灣台北地方法│偽造之「臺灣臺│同上偵卷第24之1 │
│    │院收據（收款80萬元│北地方法院印聯│頁              │
│    │）                │單收據專用」印│                │
│    │                  │文1 枚、偽造「│                │
│    │                  │台灣台北地方法│                │
│    │                  │院地檢署印」公│                │
│    │                  │印文1枚、偽造 │                │
│    │                  │「李家慶」署名│                │
│    │                  │2枚           │                │
├──┼─────────┼───────┼────────┤
│10  │偽造「臺灣臺北地方│偽造之「臺灣臺│未扣案。依刑法第│
│    │法院印聯單收據專用│北地方法院印聯│219條規定沒收。 │
│    │」、「台灣台北地方│單收據專用」印│                │
│    │法院地檢署印」之印│章1枚、「台灣 │                │
│    │章各1枚           │台北地方法院地│                │
│    │                  │檢署印」之印章│                │
│    │                  │1枚           │                │
└──┴─────────┴───────┴────────┘


司法院資訊處製作；財團法人民間司法改革基金會備份。
